最高法院刑事判決　　　　　　一○○年度台上字第一一九五號
上　訴　人　林裕仁
選任辯護人　張國權律師
上列上訴人因貪污案件，不服台灣高等法院中華民國九十九年十
一月三十日第二審更審判決（九十九年度上更(一)字第四二一號，
起訴案號：台灣板橋地方法院檢察署九十六年度偵字第二八五六
號），提起上訴，本院判決如下：
    主  文
上訴駁回。
    理  由
按刑事訴訟法第三百七十七條規定，上訴於第三審法院，非以判
決違背法令為理由，不得為之。是提起第三審上訴，應以原判決
違背法令為理由，係屬法定要件。如果上訴理由書狀並未依據卷
內訴訟資料，具體指摘原判決不適用何種法則或如何適用不當，
或所指摘原判決違法情事，顯與法律規定得為第三審上訴理由之
違法情形，不相適合時，均應認其上訴為不合法律上之程式，予
以駁回。本件上訴人林裕仁上訴意旨略稱：(一)、張慧琪固非熟稔
刑事案件偵查程序之人，惟上訴人於原審辯稱：張慧琪經營具宏
企業有限公司，具有商業判斷能力，其於陳彥名涉嫌殺人未遂案
件之偵查中，曾陸續委任多位律師擔任陳彥名之辯護人。原判決
並未敘明如何認定張慧琪因不諳司法程序，即誤信上訴人之言語
為真，答應給付上訴人新台幣（下同）三萬元之理由，有理由不
備之瑕疵。(二)、原判決認定，上訴人為詐取張慧琪之財物，復於
民國九十五年十二月六日通知程良臻、范庭維、黃柏堯、廖偉宏
、楊啟銘等五人前往林口分駐所（即改制前台北縣政府警察局新
莊分局林口分駐所，下稱林口分駐所），命渠等各依己意，書寫
九十五年十一月十四日之案發經過，但未製作正式警詢筆錄，亦
未將該五紙陳述書移送軍事檢察官（即國防部北部地方軍事法院
檢察署檢察官，下稱軍事檢察官），且將之攜回台北縣新莊市（
現已改制為新北市新莊區○○○路一三六號五樓住處留存，再於
九十五年十二月九日在電話中，向張慧琪佯稱：伊手中握有案發
當時在場證人程良臻等人之陳述書，其內容對陳彥名很不利，因
尚未將各該陳述書呈交檢察官，伊可找程良臻等人出來，要求渠
等於開庭時講實話，陳彥名就會沒事，若張慧琪欲看該陳述書，
並打點程良臻等人，須再給付十萬元等語。惟(1)警方除於上訴人
住處扣得程良臻、廖偉宏、黃柏堯等人之陳述書外，尚有經上訴
人絞碎之關係人一覽表及其電子紀錄。其中經絞碎之關係人一覽
表，並未繕打「台北縣政府警察局新莊分局（下稱新莊分局）林
口分駐所951114調查陳彥名涉嫌傷害關係人一覽表」之抬頭，而
電腦內所儲存之電子紀錄，已繕打該分局分駐所之機關名稱抬頭
。足見上訴人主觀上預設該關係人一覽表所提交之對象，並非新
莊分局亦非林口分駐所，而為軍事檢察署無訛。換言之，陳述書
祇是釐清關係人日後可成為適格證人之方法而已，關係人一覽表
方為上訴人製作陳述書之真正目的，上訴人於製作關係人一覽表
完畢後，各該陳述書已無多大用處，將陳述書置於家中，並非不
可想像。原判決不採信上訴人之辯解，仍認定製作各該陳述書之
目的，與詐取張慧琪之財物有關，未說明其得心證之理由。(2)張
慧琪證述：上訴人給伊看陳述書目的，是為了要程良臻等五人出
面講述案發當時之實際狀況。設若上訴人製作陳述書之動機，係
為了取信於張慧琪，而對之詐取十萬元，則上訴人於九十五年十
二月六日製作完成後，即可隨時實行詐騙行為，何以將各該陳述
書置於家中，至九十五年十二月九日通話時始向張慧琪施詐。依
經驗法則，上訴人應無對張慧琪施以詐術之機會。上訴人於原審
，已為前揭抗辯，然原判決未對此詳加審酌。(三)、原判決另認定
，上訴人向張慧琪出示程良臻等五人書立之陳述書，以取信於張
慧琪，張慧琪原要求影印該五紙陳述書，為上訴人所拒，僅同意
張慧琪自行抄寫程良臻之陳述書內容。張慧琪見上訴人確握有該
五紙陳述書，乃深信上訴人所言不疑，誤認依上訴人之指示交付
十萬元後，即可使陳彥名無罪釋放，因而將裝有現金十三萬元之
信封袋交予上訴人（多餘之三萬元，係張慧琪自己誤置）等情。
惟依張慧琪於警詢時之證述，上訴人於電話中僅告稱願代向被害
人等情商，請渠等出庭時陳述實情，並未向張慧琪承諾，要請被
害人等串證，而是待上訴人取出陳述書供其閱覽、抄錄後，方「
主動」取出十萬元置於上訴人家中茶几上。益徵上訴人於電話中
，縱有說欲拿陳述書給張慧琪閱看，然上訴人提供陳述書給張慧
琪觀看，與張慧琪給付上訴人十萬元之間，並無對價關係之合意
。原判決未詳予勾稽，有理由不備之違誤。(四)、上訴人已否認於
九十五年十二月九日在新莊市○○路家中，曾提供程良臻等人之
陳述書供張慧琪閱覽、抄錄，當無可能知悉張慧琪如何取得陳述
書或是在何情狀下完成抄錄。原判決疏未審酌上情，仍以該手抄
本字體尚屬整齊、工整，每行字均在十字以上二十字以下，共十
六行之形式，認定張慧琪並非在匆忙之間，趁上訴人不注意之際
而偷偷抄寫，有判決不備理由之違誤。(五)、依張慧琪於偵、審中
之證述，均稱伊有看到五份陳述書，除證述上訴人僅同意其抄寫
外，並未提及上訴人拒絕其抄錄程良臻以外之其餘四份陳述書。
而警方九十六年一月十八日至上訴人住處搜索時，扣得廖偉宏、
黃柏堯之陳述書各一紙，並未扣得程良臻之陳述書。原判決認定
，上訴人向張慧琪出示程良臻等五人之陳述書，以取信於張慧琪
，張慧琪原要求影印該五紙陳述書，為上訴人所拒，僅同意其抄
寫程良臻之陳述書內容等情，與事實不符，有採證上理由不備之
違失。(六)、原判決另認定，倘上訴人係依軍事檢察官之指示，欲
查明案發時在場人之年籍資料，而於九十五年十二月六日通知程
良臻等五人至林口分駐所書立陳述書，以供軍事檢察官參考。依
一般正常程序，上訴人自應為程良臻等五人製作正式之警詢筆錄
，於筆錄內記載渠等之年籍資料，並藉由警詢內容，完整呈現所
目睹之案發經過。然上訴人竟捨此而不為，僅命程良臻等五人自
行書寫案發經過，作成不具法定格式、內容紛雜之陳述書五紙，
並將各該陳述書攜回私人住處，顯與常情不合等情。然陳彥名因
具軍人身分，已於九十五年十一月十五日經軍方裁定羈押，軍事
檢察官於九十五年十一月十七日發函請新莊分局協助調查之事項
，僅限於查明證人年籍資料所必要之約詢，並未要求製作正式警
詢筆錄。原判決認定，上訴人未製作正式之警詢筆錄，屬於未依
通常之處理程序，與其所採用之證據不相適合，有採證上理由矛
盾之違誤。(七)、原判決未憑事證，遽採信張慧琪之證述，作為認
定上訴人有收受張慧琪所交付之三萬元、十萬元之唯一依據，有
判決不適用證據法則之違法。(八)、原判決認定，適上訴人於九十
五年十二月二日上午，亦前往便利商店欲拿取該委託燒錄之監視
器錄影光碟片，店員告知已由張慧琪支付費用取走，上訴人見張
慧琪護子心切，且非熟稔刑事案件偵辦程序之人，認有機可乘，
萌生利用職務上之機會詐取財物之犯意等情。惟上訴人於九十五
年十一月十四日先將陳彥名以普通傷害罪嫌移送新莊分局，新莊
分局再於同日二十二時三十分改依殺人未遂罪嫌將陳彥名移送軍
事檢察署偵辦，軍事檢察署於同年十一月十七日函請新莊分局蒐
集證人年籍資料及便利商店之光碟片時，已非屬上訴人調查職權
範圍。上訴人於九十五年十二月二日上午撥打張慧琪之00000000
00號行動電話，是為了取回光碟片，以便於九十五年十二月八日
上午開庭時，提呈軍事檢察官。準此，上訴人於撥打電話向張慧
琪索還光碟片之際，衡情應係由張慧琪向上訴人勒索金錢或要求
上訴人對陳彥名為一定有利之措施才是，故上訴人向張慧琪索還
光碟片之際，自無向張慧琪索取三萬元之理。原判決所為前揭認
定，有理由不備之違誤。(九)、張慧琪於偵、審中證述：伊於九十
五年十二月三日（從高雄）搭乘陳彥伍之便車北上，在台北縣林
口鄉（現已改制為新北市林口區）某農會前交付以牛皮紙袋包裝
之三萬元予上訴人等語。原判決既認定，上訴人先於九十五年十
二月二日上午，撥打張慧琪之行動電話，除要求張慧琪交還光碟
片外，還要三萬元，張慧琪當場應允，雙方並相約於九十五年十
二月三日，由張慧琪北上交還光碟片及交付三萬元。惟疏未詳敘
張慧琪自何處取得該三萬元現金之依據及理由，有理由不備之違
誤。(十)、上訴人除使用0000000000號、0000000000號行動電話外
，另使用0000000000號行動電話。警方陪同張慧琪至其高雄縣鳳
山市（現已改制為高雄市鳳山區）住所取得電話錄音帶三卷，並
作成錄音譯文，依錄音譯文顯示，係張慧琪使用其（07）0000-0
00號室內電話與上訴人所用0000000000號行動電話之通話內容，
但在九十五年十二月十五日之前，張慧琪並無以（07）0000-000
號室內電話與上訴人所用0000000000號行動電話之通聯紀錄，第
一審、第二審法院雖未引用上開錄音內容採為證據，但該錄音應
係張慧琪欲陷上訴人於罪，「事後作偽而成」。另張慧琪關於從
帳戶內領出金錢之用途，與提款紀錄不符，亦無足採。原審為有
罪判決，有理由不備之違誤云云。
惟查：原判決綜合全案卷證資料，本於事實審法院採證認事之職
權，認定上訴人原任職於林口分駐所，擔任警員，為依法令服務
於地方自治團體所屬機關而具有法定職務權限之公務員，於九十
五年十一月十四日凌晨二時許，經派往台北縣林口鄉○○路與佳
林路口附近之便利商店，處理陳彥名、朱胤丞二人，與程良臻、
范庭維、黃柏堯、廖偉宏、楊啟銘等五人間之糾紛（陳彥名、朱
胤丞涉嫌持刀刺傷對方），陳彥名之母張慧琪接獲陳彥名之電話
後，至林口分駐所了解案情，上訴人因而知悉張慧琪係陳彥名之
母。當時陳彥名為現役軍人，警方以其涉犯殺人未遂罪嫌，移送
軍事檢察署偵辦，並於九十五年十一月十五日裁定羈押。上訴人
乃利用張慧琪護子心切，且非熟稔刑事案件偵辦程序之機會，認
有機可乘，萌生利用職務上之機會詐取財物之犯意，以所持用之
0000000000號行動電話與張慧琪使用之0000000000號行動電話聯
絡，而有其事實所載之施用詐術行為，使張慧琪誤信上訴人可協
助為陳彥名脫卸罪責，乃依上訴人指示，先後於九十五年十二月
三日晚上及九十五年十二月九日晚上，在台北縣林口鄉某農會前
及台北縣新莊市○○路一三六號五樓上訴人當時之住處，依序交
付三萬元、十萬元（張慧琪自己誤置入信封袋之多餘金額，未計
入）予上訴人。惟陳彥名仍遭軍事檢察官（於九十六年一月五日
）以殺人未遂罪嫌提起公訴，張慧琪深感不平，於九十六年一月
十五日前往林口分駐所與上訴人理論，未獲具體結果，始知受騙
，而於翌（十六）日前往新莊分局告發等情（至於陳彥名被訴殺
人未遂罪嫌案件，嗣經國防部北部地方軍事法院審理結果，認其
所為係犯普通傷害罪，該法院無審判權，判決公訴不受理確定，
並移送台灣板橋地方法院檢察署檢察官偵查，再經台灣板橋地方
法院檢察署檢察官以其所涉犯傷害罪嫌未經合法告訴，予以簽結
。另朱胤丞涉犯殺人未遂罪嫌部分，亦經台灣板橋地方法院檢察
署檢察官為不起訴處分確定）。因而撤銷第一審判決，改判論處
上訴人公務員利用職務上之機會，詐取財物罪刑，已依據卷內資
料，說明其所憑之證據及認定之理由，對於上訴人所為之辯解，
如何不足採信，亦已逐一說明及指駁。上訴意旨對於原判決所為
前揭論斷，並未依據卷內資料，具體指摘有何違背法令情形。且
查：(一)、認定犯罪事實所憑之證據，並不以直接證據為限，即綜
合各種間接證據，本於推理作用，為認定犯罪事實之基礎，如無
違背一般經驗法則，尚非法所不許（本院四十四年台上字第七○
二號判例參照）。上訴人對於其係林口分駐所警員，於九十五年
十一月十四日凌晨，經派往案發現場處理陳彥名等人之糾紛，嗣
因陳彥名之母張慧琪取走案發地點便利商店之監視器錄影光碟片
，伊乃於九十五年十二月二日以其使用之0000000000號行動電話
與張慧琪使用之0000000000號行動電話聯絡後，於九十五年十二
月三日在台北縣林口鄉某農會前與張慧琪見面，取回該錄影光碟
片，又於九十五年十二月六日通知程良臻、范庭維、黃柏堯、廖
偉宏、楊啟銘等五人至林口分駐所，命渠等書立陳述書，並將該
五紙陳述書攜回住處，旋於九十五年十二月九日在電話中與張慧
琪相約見面，並以機車將張慧琪載回住處等過程，均無異詞。其
雖否認利用職務上之機會向張慧琪詐取財物，辯稱未收受張慧琪
所交付之十三萬元云云。然而：(1)關於九十五年十二月三日詐取
三萬元部分，原判決已說明：此部分事實，迭據張慧琪指證綦詳
，並有上訴人、張慧琪所使用0000000000號、0000000000號行動
電話之通聯紀錄在卷可查。其中九十五年十二月二日上午九時七
分許之通話時間，長達十七分四十餘秒，張慧琪已明確指證，上
訴人在電話中對之佯稱：「妳拿那個光碟片回去，會對你兒子很
不利」、「我電話費打了八千元」，要其給付三萬元。張慧琪旋
於九十五年十二月三日從高雄北上，在台北縣林口鄉某農會前將
光碟片及三萬元置於牛皮紙袋內，交給上訴人。上訴人亦承認，
有於電話中向張慧琪說「會對陳彥名不利」、「電話費打了八千
元」，及於九十五年十二月三日晚上，在台北縣林口鄉某農會前
與張慧琪見面。依其情形，倘係單純向張慧琪取回光碟片，何須
通話十七分四十餘秒，且向張慧琪佯稱「會對陳彥名不利」、「
電話費打了八千元」等語。又張慧琪至便利商店拿取光碟片，對
於陳彥名並無所謂有利、不利，況上訴人復無花費八千元電話費
情事。則原判決認定，上訴人在電話中佯為前揭陳述，係施用詐
術手段，自不能任意指摘為違法。(2)關於九十五年十二月九日詐
取十萬元部分，原判決亦已說明：陳彥名之案件移送軍事檢察官
偵辦後，上訴人復於九十五年十二月六日，通知程良臻、范庭維
、黃柏堯、廖偉宏、楊啟銘等五人前往林口分駐所，命渠等於空
白紙上書寫案發經過之陳述書，並攜回住處保存，再於九十五年
十二月九日上午，在電話中向張慧琪佯稱伊手中握有在場證人程
良臻等五人之陳述書，其內容對陳彥名很不利，因尚未將各該陳
述書呈交軍事檢察官，伊可找程良臻等人出來，要渠等於開庭時
講實話，這樣陳彥名就會沒事，若想看該陳述書，並打點程良臻
等人，須給付十萬元，且相約見面之時間、地點。張慧琪誤信為
真，乃前往高雄縣鳳山市○○路郵局，自其夫陳益翔之帳戶內提
領現金十三萬元（其中三萬元本欲作家用），置於信封袋內，搭
乘客運車北上，於同日下午四、五時許抵達約定地點後，上訴人
即騎乘機車搭載張慧琪前往其住所，隨即出示上開陳述書供張慧
琪閱覽，以資取信。張慧琪本要求予以影印，惟為上訴人所拒，
僅同意其抄錄程良臻陳述書之內容。張慧琪因見上訴人持有該五
紙陳述書，致誤信若依上訴人所言，交付十萬元後，即可使陳彥
名卸免刑責並獲釋放，乃將該裝有十三萬元現金之信封袋交予上
訴人等情（誤裝之三萬元，不予計入詐取之金額），迭據張慧琪
指證明確，關於書寫陳述書之經過，核與程良臻、范庭維、黃柏
堯、廖偉宏、楊啟銘等人結證之情節相符，並有上訴人、張慧琪
所使用0000000000號、0000000000號行動電話之通聯紀錄、陳益
翔郵局存摺影本、張慧琪抄錄程良臻陳述書之手抄本，及在上訴
人住處查扣廖偉宏、黃柏堯所書立之陳述書等附卷可稽。陳彥名
之案件既於九十五年十一月十四日移送軍事檢察官偵辦，則警方
之處理程序已經終結，已無再傳喚證人調查之必要，亦無私自邀
約犯罪嫌疑人之家屬在家中會面之正當理由，但上訴人猶於九十
五年十二月六日，通知程良臻、范庭維、黃柏堯、廖偉宏、楊啟
銘等五人前往林口分駐所，命渠等於空白紙上書寫案發經過之陳
述書，並攜回住處私自保存，再聯絡張慧琪至其住處，出示前揭
陳述書供張慧琪閱覽、抄錄，張慧琪在上訴人住處停留約一、二
小時後，旋由上訴人載往客運車站，搭車回高雄。則張慧琪之前
揭指證，即信而有徵，否則上訴人何需命程良臻等人書寫陳述書
，攜回家中備用？張慧琪與上訴人通話完畢，何需急於至郵局提
領現金，並遠從高雄趕來台北與上訴人見面，於閱覽、抄錄前揭
陳述書後，又匆匆趕回高雄？原判決因而認定，上訴人命程良臻
等人書寫各該陳述書之目的，在於向張慧琪詐取財物，乃事實審
法院職權之適法行使，且其所為本件犯罪事實認定，亦非單憑張
慧琪之證述，為唯一證據。上訴意旨，仍否認向張慧琪詐取財物
，重為事實之爭辯，並非適法之第三審上訴理由。(二)、貪污治罪
條例第五條第一項第二款規定之利用職務上之機會詐取財物罪，
所稱利用職務上之機會，係指假借職務上之一切機會，因勢乘便
詐取財物而言，無論係利用其職務上之機會或其職務所衍生之機
會，均屬之。與是否有對價關係無涉，自不以有對價關係為必要
。上訴意旨以：上訴人縱提供前揭陳述書給張慧琪閱覽，亦與張
慧琪給付上訴人十萬元之間，無對價關係之合意云云。係以自己
之說詞，所為之指摘，要非適法之第三審上訴理由。(三)、事實之
認定與證據之取捨，乃事實審法院之職權，苟其事實之認定及證
據之取捨，並不違背經驗法則與論理法則，即不容任意指為違法
而執為上訴第三審之理由。上訴意旨其餘之指摘，係對於原判決
已說明事項及屬原審採證認事職權之適法行使，持憑己見而為不
同之評價，且重為事實之爭執，或對於不足以影響判決本旨之枝
微末節，以自己之說詞，任意指摘，均與法律規定得為第三審上
訴理由之違法情形，不相適合。其上訴不合法律上之程式，應予
駁回。
據上論結，應依刑事訴訟法第三百九十五條前段，判決如主文。
中    華    民    國  一○○  年    三    月   十七   日
                      最高法院刑事第四庭
                          審判長法官  謝  俊  雄  
                                法官  陳  世  雄  
                                法官  魏  新  和  
                                法官  徐  文  亮  
                                法官  吳  信  銘  
本件正本證明與原本無異
                                      書  記  官  
中    華    民    國  一○○  年    三    月   十八   日
                                                      K